【裁判字號】    95,交易,10
【裁判日期】    950726
【裁判案由】    過失傷害
【裁判全文】
臺灣臺北地方法院刑事判決              95年度交易字第10號
公  訴  人  臺灣臺北地方法院檢察署檢察官
被      告  甲○○
上列被告因過失傷害案件，經檢察官提起公訴（94年度偵字第22
909 號），本院判決如下：
    主  文
甲○○因過失傷害人，處有期徒刑參月，如易科罰金，以參佰元
（即新臺幣玖佰元）折算壹日。
    事  實
一甲○○於民國九十四年六月十日上午八點左右，騎乘車牌號碼
  J5P-107 號重型機車，由臺北市華江橋機車引道下桂林路，沿
  桂林路往臺北方向行駛，行至桂林路二四二巷口附近時，本應
  注意車輛行駛時，駕駛人應注意兩車併行之間隔，並隨時採取
  必要之安全措施，依當時情形又無不能注意之情事，竟於駛越
  同向前方乙○○騎乘之OYQ-945 號重機車左側時，疏未注意保
  持安全間距，連續二次碰撞乙○○之前述機車左側，致乙○○
  人車倒地，而受有左側脛骨、腓骨粉碎性骨折併腓神經損傷與
  腔隙症候群之傷害。嗣甲○○於有偵查犯罪職權之公務員知悉
  前，向前往臺北市立聯合醫院處理之警員蕭中華當場承認為肇
  事者並接受裁判。
二案經告訴人乙○○訴由臺北市政府警察局萬華分局（下稱萬華
  分局）報請臺北地方法院檢察署偵查起訴。
    理  由
一程序事項：被告以外之人於審判外之言詞或書面陳述，除法律
  有規定者外，不得作為證據，刑事訴訟法第一百五十九條第一
  項固有明文；惟被告以外之人於審判外之陳述，雖不符同法第
  一百五十九條之一至之四規定，而經當事人於審判程序同意作
  為證據，法院審酌該言詞陳述或書面陳述作成時之情況，認為
  適當者，亦得為證據。又當事人、代理人或辯護人於法院調查
  證據時，知有第一百五十九條第一項不得為證據之情形，而未
  於言詞辯論終結前聲明異議者，視為有前項之同意，同法第一
  百五十九條之五亦定有明文。本件公訴人及被告於本院準備程
  序及審判程序中對於本案證人於偵查中之證述暨其他相關具傳
  聞性質之證據資料之證據能力，均表示沒有爭執，且迄於言詞
  辯論終結前亦未聲明異議。本院審酌本案證人之陳述及證據資
  料作成時之情況，核無違法取證或其他瑕疵，認為以之作為證
  據為適當，前述證人於審判外之陳述及相關證據資料，自得做
  為證據。
二認定犯罪事實所憑證據及理由
(一)乙○○因本件車禍而受有左側脛骨、腓骨粉碎性骨折、併腓神
  經損傷、腔隙症候群等傷害等情，除臺北市立聯合醫院九十四
  年八月九日出具之診斷證明書三張可證外，被告亦不爭執，此
  部份事實應無疑義。
(二)由臺北市○○○○○道路交通事故調查卷宗（下稱調查卷宗）
  內之道路交通事故現場圖（下稱現場圖）觀之，肇事地點（即
  臺北市○○路二四二巷附近之北向桂林路段）有二道幾乎完全
  平行之刮地痕（即機車倒地後移動至最後位置當中因接觸地面
  產生之刮痕），依該路段行車方向判斷，上方刮地痕應為左側
  ，長七點九公尺，下方刮地痕應為右側，長一點五公尺。二道
  刮地痕之起點（即機車滑行前倒地位置）並非始於同一水平線
  上，左側刮地痕起點距後方停止線十六點五公尺（十五公尺加
  一點五公尺），右側刮地痕起點距停止線十七點八公尺（十五
  公尺加二點八公尺），二條刮地痕間相距○點九公尺。由前述
  二道刮地痕近乎平行，相距僅○點九公尺之相對位置判斷，二
  部機車於倒地前之行進路線亦應為平行，亦即左側刮地痕為行
  駛於左側之機車造成，右側刮地痕則為右側機車造成，且二車
  所受之碰撞力道均十分輕微，輕微到不足以改變機車之行進路
  線，但卻足以使二車均因失去平衡而倒地；另依二道刮地痕起
  點之位置亦可知，行駛於左側之機車先行倒地，右側之機車繼
  之倒地。其次，行政院交通部於六十六年十月二十七日以（六
  六）交路字第一○二七五號函釋發布「汽車煞車距離、行車速
  度及道路摩擦係數對照表」，並說明該表係交通部依照美國西
  北大學研究資料並參照國內外道路摩擦係數等資料所研訂，且
  可適用於各類車輛，其推估之基本原理乃車速與煞車距離成正
  比，亦即車速越快，煞車距離越長。由於機車發生碰撞後，其
  駕駛人操控機車之能力即產生不穩定之狀態，故通常於碰撞後
  會立即倒地，無法單獨以倒向判斷受力方向，惟基於前述以煞
  車距離推估車速之同一原理，機車倒地後產生之刮地痕，於相
  同路況、別無障礙物之情形下，亦應與車速成正比，即刮地痕
  越長，代表車速越快，據此，本件左側刮地痕長七點九公尺，
  右側刮地痕僅一點五公尺，足認行駛於左側之機車車速高於右
  側機車，且左側機車必定行駛於右側機車後方，而自後方駛越
  右側機車，二車始有發生碰撞之可能。
(三)被告於警員詢問時、檢察官訊問時、本院審理時均稱，其駕駛
  之機車遭告訴人乙○○自右後方追撞，有萬華分局交通分隊道
  路交通事故談話紀錄（調查卷宗第五頁）、九十四年十二月十
  二日訊問筆錄（偵卷第八十八頁第十八行）、九十五年七月五
  日審判筆錄（該日審判筆錄第十六頁第十行）可證；證人即告
  訴人乙○○於本院九十五年五月十七日審理時亦證稱，其駕駛
  之機車遭被告從左側擦撞（該日審判筆錄第四頁第五行），足
  證被告與告訴人發生碰撞前，二人乃同向直行，且被告行駛於
  左側，乙○○行駛於右側，參以調查卷宗內之道路交通事故補
  充資料表（下稱補充資料表）及車損照片共十九張可知，被告
  駕駛之J5P-107 號機車前導板右側、右煞車桿均有擦痕，乙○
  ○駕駛之OYQ-945 號機車引擎上方右後邊蓋破裂並掉落（已經
  製作補充資料表之萬華分局警員蕭中華到庭更正，詳本院九十
  五年七月五日審判筆錄第十頁第十六行至第十九行），右煞車
  桿擦痕等損壞均集中於右側，及被告與乙○○均自稱二車撞擊
  後均倒向右側（本院九十五年五月十七日審判筆錄第七頁第十
  行至第十三行、九十五年七月五日審判筆錄第十六頁第四行）
  等情，再對照前述說明，現場圖中左側七點九公尺刮地痕應為
  被告駕駛之J5 P-107號機車右側倒地所造成，右側一點五公尺
  刮地痕則為乙○○駕駛之OYQ-945 號機車右側倒地所造成，現
  場圖內左側刮地痕為OYQ-945 機車，右側刮地痕為J5P-107 機
  車之記載，顯與事實不符。
(四)證人即繪製現場圖之臺北市政府警察局萬華交通分隊警員陳清
  營於本院九十五年七月五日審理時證稱，因二部機車於肇事後
  均已移離現場，無法憑車損斷定刮地痕為何車所有，故僅根據
  被告關於行駛方向之陳述為判斷，現對被告描述之內容已不復
  記憶，但不排除標示錯誤之可能（該日筆錄第五頁第三行至第
  十二行、第二十一行至第二十六行、第七頁第七行至第十六行
  ）等語，被告亦於本院審理時稱：（問：現場圖的刮地痕歸屬
  說明，是你告訴警員的嗎？）我只有跟警員說對方倒地後滑到
  我前方，是警方自己判斷的（同日筆錄第十五頁第二十一行至
  第二十四行），證人即告訴人乙○○於本院審理時證稱，在警
  員製作現場圖之過程中均未向警員說明任何經過情形（本院九
  十五年五月十七日審判筆錄第五頁第十二行至第十六行）等語
  可知，本件現場圖內刮地痕之歸屬乃陳清營單憑被告陳述所記
  載，別無其他跡證為據，顯因受被告前述不實陳述（詳如後述
  ）所誤導。至證人即於現場圖上具名之萬華分局警元蕭中華雖
  於本院證稱，其於陳清營繪製完成後，曾再核對確認，且其判
  斷刮地痕歸屬係根據現場採證，並稱：（問：依據被告談話紀
  錄表中稱，其右後方被OYQ-945 前車頭撞到，表示被告的J5P-
  107 是行駛在左邊，右邊是乙○○的車，為何認為下方的刮地
  痕也就是右方的刮地痕是J5P-107 的？）依照我的判斷，受傷
  比較嚴重的那方刮地痕會比較長，因為OYQ-945 的騎士受傷比
  較嚴重，所以我認那條比較長的刮地痕是OYQ-945 的（本院九
  十五年七月五日審判筆錄第十一頁第九行至第二十五行）等語
  。然而，陳清營不僅受過繪製現場圖之訓練，並有近二十年數
  百次繪製經驗，尚無法從車損判斷刮地痕歸屬，而僅能憑被告
  陳述繪製，則於本案卷內除現場及車損照片外，別無例如散落
  物、煞車痕等其他採證資料可參之情形下，從無繪圖經驗之蕭
  中華，又如何正確判斷刮地痕歸屬？且其所持「受傷比較嚴重
  的那方刮地痕會比較長」之判斷基準亦乏憑據，均無法令人相
  信現場圖中關於刮地痕歸屬之正確性。
(五)證人即告訴人乙○○於警員詢問時稱：我行駛到肇事地點，左
  邊有一部重機車，也是直行車，突然向右靠，與我的機車腳踏
  板左側發生碰撞雙方因而倒地。我與J5P-107 重機都是同向、
  紅燈剛變綠燈起步。我與J5P-107 重機車間隔相隔不到一公尺
  ，我不知道為何發生碰撞（調查卷宗第七頁）。於檢察官訊問
  時稱：六月十日早上我上班途中，行經桂林路口水門處，綠燈
  起步時，我是靠最右邊的車，起步十幾公尺，就跟被告撞上，
  我在前，被告在我左後方，他在很短的時間連續碰撞我兩次，
  碰到我機車左邊踏板，我不知道他機車何處撞到我，我就飛出
  去（偵卷第八十七頁倒數第六行至最末行）。於本院九十五年
  五月十七日審理時證稱：（問：當天你們二位的車子在碰撞後
  ，彈往何方向？）我的車子彈往右手邊，被告的車子彈到左側
  靠中間的分隔島（該日筆錄第六頁第十行至第十三行），（問
  ：你們二車碰撞前何人在前何人在後？）我前方沒有車子，我
  在等紅燈時停第一排。（問：車禍發生時是否正好要紅燈轉綠
  燈？）對，剛起步，我是第一部騎過去的（該日筆錄第七頁第
  五行至第九行、第八頁第二行至第五行）我在等紅燈時，右邊
  還有其他機車，起步後，右邊就沒有其他機車了，前方也沒有
  車（同頁第二十行至第二十六行）等語。由乙○○前述證言可
  知，其於肇事地點之桂林路上停等紅燈，於燈號轉換為綠燈後
  始起步前進，在與被告之機車發生碰撞前，前方並無其他車輛
  ，被告自後方駛近乙○○左側，連續碰撞其機車兩次後，彈往
  左側安全島附近，乙○○亦因操控不穩，失去平衡而倒地等情
  ，與前述證據顯示之事實互核相符，益證被告自後方駛越乙○
  ○時，疏未保持安全距離，致二車發生碰撞。
(六)被告辯雖稱當天是遭乙○○從右後方追撞，乙○○之機車並於
  撞擊後滑至其左前方，現場圖上左側七點九公尺刮地痕為乙○
  ○之OYQ-945 機車造成，右側一點五公尺刮地痕始為自己之J5
  P-107 機車造成等語。然而，依被告所述之機車滑行路線，不
  論乙○○於撞擊被告後即倒地往前滑行，或撞擊後仍繼續向前
  行進一段路程後始倒地，亦即不論其倒地之時間為何，以雙方
  行進方向為準，OYQ-945 機車造成之刮地痕應為自右後方往左
  前方延伸，均無造成與J5P-10 7機車幾近平行刮地痕之可能，
  被告所辯不足採信。
(七)汽車行駛時，駕駛人應注意車前狀況及兩車併行之間隔，並隨
  時採取必要之安全措施，道路交通安全規則第九十四條第三項
  定有明文。本件乃因行駛於後方之被告駛越乙○○機車左側時
  ，違反前述規定，疏未與乙○○之機車保持安全距離，致二車
  發生碰撞，乙○○並因而受傷，其過失行為與乙○○受傷之結
  果有相當因果關係。
(八)本件車禍發生後，乙○○被送往臺北市立聯合醫院就診，被告
  亦同往該院。證人蕭中華雖無法記憶被告是否有向其自稱是肇
  事者，然參以其製作之道路交通事故肇事人自首情形紀錄表，
  及其證稱被告於前述醫院等待警員抵達，並與蕭中華返回事故
  現場，配合陳清營繪製現場圖，並隨同蕭中華再度前往前述醫
  院製作筆錄（本院九十五年七月五日審判筆錄第十頁第一行至
  第十一行）等情，被告顯有向其坦承駕車肇事之意思，參照最
  高法院六十三年臺上字第一一○一號判例意旨，合於自首之要
  件。
(九)綜上所述，本件證據明確，被告犯行已堪認定。
四論罪科刑之依據
(一)被告甲○○因過失行為致告訴人乙○○受有前述傷害，犯刑法
  第二百八十四條第一項前段過失傷害罪。被告行為後，刑法已
  於九十四年二月二日修正公布，九十五年七月一日施行，修正
  後第二條第一項規定：「行為後法律有變更者，適用行為時之
  法律。但行為後之法律有利於行為人者，適用最有利於行為人
  之法律。」改採從舊從輕原則，本條係規範行為後法律變更所
  生新舊法律比較適用之準據法，應逕適用修正後之規定決定法
  律之適用。其中刑法第六十二條自首，將必減輕其刑改為得減
  ，自屬法律有變更，且比較結果以舊法有利於被告，應適用舊
  法（修正前）之規定。被告於犯情未被有偵查犯罪職權之公務
  員發現前，向有偵查犯罪職權之蕭中華承認自己為肇事者，並
  接受裁判，依修正前刑法第六十二條前段，減輕其刑。
(二)本院審酌被告至今仍未坦承犯行，且未與告訴人和解及告訴人
  所受傷勢嚴重等一切情狀，量處如主文所示之刑。被告行為時
  之刑法第四十一條第一項前段規定：「犯最重本刑為五年以下
  有期徒刑以下之刑之罪，而受六個月以下有期徒刑或拘役之宣
  告，因身體、教育、職業、家庭之關係或其他正當事由，執行
  顯有困難者，得以一元以上三元以下折算一日，易科罰金。」
  被告行為時之易科罰金折算標準，依修正前罰金罰鍰提高標準
  條例第二條前段（現已刪除）規定，係就其原定數額提高為一
  百倍折算一日，則本件被告行為時之易科罰金折算標準，應以
  銀元三百元折算一日，經折算為新臺幣後，應以新臺幣九百元
  折算為一日。惟九十五年七月一日修正公布施行之刑法第四十
  一條第一項前段規定：「犯最重本刑為五年以下有期徒刑以下
  之刑之罪，而受六個月以下有期徒刑或拘役之宣告者，得以新
  臺幣一千元、二千元或三千元折算一日，易科罰金。」，依修
  正後刑法第二條第一項規定比較修正前後易科罰金折算標準，
  以舊法較有利被告，參照最高法院九十五年第八次刑事庭會議
  決議，自應適用行為時法（即舊法）定其折算標準，依此，另
  諭知易科罰金之折算標準如主文所示。
五適用之法條：刑事訴訟法第二百九十九條第一項前段，刑法第
  二條第一項、第二百八十四條第一項前段、修正前第六十二條
  前段、第四十一條第一項前段，罰金罰鍰提高標準條例第一條
  前段、修正前罰金罰鍰提高標準條例第二條，現行法規所定貨
  幣單位折算新臺幣條例第二條。
本案經檢察官李鴻維到庭執行職務
中    華    民    國    95    年    7     月    26    日
                  刑事第十五庭  審判長法  官  周祖民
                                      法  官  黃雅君
                                      法  官  邱蓮華
上正本證明與原本無異。
如不服本判決，應於判決送達後10日內，向本院提出上訴狀。
                                      書記官  王黎輝
中    華    民    國    95    年    7     月    31    日
附錄論罪科刑法條
刑法第284條第1項
因過失傷害人者，處六月以下有期徒刑、拘役或五百元以下罰金
。致重傷者，處一年以下有期徒刑、拘役或五百元下罰金。


司法院資訊處製作；財團法人民間司法改革基金會備份。
